【裁判字號】    95,訴,558
【裁判日期】    951107
【裁判案由】    分割共有物
【裁判全文】
臺灣臺中地方法院民事判決  95年度訴字第558號
原      告  乙○○
被      告  丙○○
                        號
            戊○○
            甲○○
            己○○
            丁○○原名曾春桂.
            庚○○
當事人間分割共有物事件，本院於民國95年10月24日言詞辯論終
結，判決如下：
    主    文
兩造共有坐落臺中縣大里市○○段一一五七地號、地目建、面積
貳玖柒點肆壹平方公尺土地，應予分割為如附圖一所示，即如附
圖一編號(1)部分面積柒肆點伍平方公尺，由被告丙○○取得；
編號(2)部分面積壹肆捌點柒壹平方公尺，由原告取得；編號(3)部
分面積貳玖柒點肆壹平方公尺，由被告戊○○、庚○○、甲○○
、己○○、曾春桂依應有部分各五分之一之比例保持共有。
訴訟費用由被告丙○○負擔四分之一、被告戊○○、庚○○、甲○○、己○○、曾春桂各負擔二十分之一，餘由原告負擔。
    事實及理由
一、本件被告戊○○、丁○○（原名曾春桂）及庚○○經合法通
    知，均未於最後言詞辯論期日到場，核無民事訴訟法第386
    條所列各款情形，爰依原告之聲請，由其一造辯論而為判決
    。
二、原告起訴主張：坐落臺中縣大里市○○段1157地號，地目建
    ，面積297.41平方公尺之土地（下稱系爭土地）為兩造共有
    ，原告應有部分為1/2、被告丙○○應有部分為1/4，被告戊○○、庚○○、甲○○、己○○、丁○○之應有部分各為1/
    20。系爭土地依其使用目的並無不能分割之情事，且兩造間
    未訂有不分割之特約，因兩造無法達成協議分割，爰依民法
    第823條第1項及第824條第2項之規定，提起本件訴訟，請求
    依臺中縣大里地政事務所於95年8月30日就系爭土地製作之
    複丈成果圖（即附圖一）所示之分割方法分割系爭土地。並
    聲明：求為判決就兩造共有之系爭土地，准予依附圖所示之
    分割方法分割，即附圖一編號(1)部分面積74.35平方公尺，
    分歸被告丙○○取得；編號(2)部分面積148.71平方公尺，分
    歸原告取得；編號(3)部分面積297.41平方公尺，由被告戊○○、庚○○、甲○○、己○○、曾春桂依應有部分各1/5 之
    比例保持共有。
三、被告丙○○主張：系爭土地上如附圖二所示Ｆ部分之房屋係
    伊於民國61年間興建，如依原告主張如附圖一之方式分割系
    爭土地，該建物勢將因占用原告分得部分之土地而遭拆除，
    故伊反對依該方案分割系爭土地。被告戊○○、庚○○、甲○○、己○○、曾春桂則主張：系爭土地上如附圖二所示Ｅ
    部分之房屋為渠等共有，於61年間即已興建完成，若依原告
    主張之方式分割系爭土地，該房屋亦將占用原告分得之部分
    土地，倘原告同意為渠等支付拆除房屋之費用，渠等即同意
    依附圖一所示方案分割系爭土地。被告己○○另主張：原告
    除應為伊及被告戊○○、庚○○、甲○○、曾春桂支付拆除
    房屋之費用外，另須支付本件訴訟之裁判費及囑託地政機關
    測量圖與繪製複丈成果圖所生規費，否則伊不同意分割系爭
    土地。
四、原告主張系爭土地為兩造共有，原告應有部分為1/2、被告
    丙○○應有部分為1/4，被告戊○○、庚○○、甲○○、己○○、曾春桂應有部分各為1/20等情，業據原告提出土地登
    記謄本1份為證，且為兩造所不爭執，自堪信為真實。
五、按除因物之使用目的不能分割或契約約定有不分割之期限者
    ，共有人得隨時請求分割共有物。又分割方法不能協議者，
    法院得因任何共有人之聲請，為原物分割或變價分割，民法
    第823條第1項前段、第824條分別定有明文。本件原告主張
    系爭土地並無其他因使用目的不能分割之情事，且兩造無不
    得分割期限之約定等情，為兩造所共認，是原告請求就系爭
    土地為裁判分割，自無不合，應予准許。
六、再按法院定共有物之分割方法，應斟酌當事人之聲明、共有
    物之性質、經濟效用及全體共有人之利益等公平決之，不受
    任何當事人主張之拘束。經查：
  (一)系爭土地呈三角形，僅有南方面臨道路可對外通行，被告丙○○所有之建物，位於系爭土地上如附圖二所示Ｆ部分，被
    告戊○○、庚○○、甲○○、己○○、丁○○共有之門牌號
    碼臺中縣大里市○里路403巷7號建物，則位於附圖二所示Ｅ
    部分等情，業經本院勘驗現場屬實，並製有勘驗筆錄附卷可
    稽。
  (二)次查，原告主張如附圖一所示之分割方式，符合被告庚○○
    、丁○○、己○○及甲○○表示願與被告戊○○共同分得該
    附圖(3)部分並繼續保持共有之意願（參見本院95年8月9日言
    詞辯論筆錄中被告庚○○、丁○○及甲○○之陳述，及同年
    10月24日言詞辯論筆錄中被告己○○之陳述），至於被告戊○○受本院合法通知後，雖未到庭或以書狀表示是否同意與
    被告庚○○、丁○○、己○○及甲○○於系爭土地分割後繼
    續維持共有關係，然參諸其與該4名被告同為附圖二所示Ｅ
    部分建物之共有人，利害關係相同，附圖一所示分割方式既
    將該建物坐落之(3)部分土地分歸上述5名被告共有，俾其等
    得繼續共同就該建物為使用收益，發揮該不動產之經濟價值
    ，故使被告戊○○與被告庚○○、丁○○、己○○及甲○○
    就附圖一所示(3)部分土地保持共有，應符合其利益。又附圖
    一之分割方案，可使系爭土地各共有人分得部分，均面臨該
    土地南側之道路而對外通行無虞，故亦已顧及系爭土地各共
    有人與外界聯絡之便利性。至於被告丙○○雖表示希望分得
    其所有上開房屋坐落之基地，惟被告丙○○就系爭土地所有
    之應有部分比例僅為1/4，小於原告對該土地所有1/2之權利
    範圍，且該被告所有如附圖二所示Ｆ部分建物之坐落位置，
    已跨越系爭土地由東側界線平行推移至面積1/2處時，將該
    土地分為東西二側面積各半之分界線（即附圖二所示之ＣＤ
    連線），則在系爭土地西側如附圖一所示(3)部分，已分歸被
    告庚○○、丁○○、己○○、甲○○及戊○○共有之情況下
    ，該土地其餘部分（即附圖一所示(1)、(2)部分）、面積合計
    達應有部分3/4之土地，不論如何分配予原告及被告丙○○
    ，被告丙○○所有之上述房屋，均有部分將因占用原告分得
    之土地，而可能遭原告請求拆除，故難以維持該房屋之完整
    性。而系爭土地如附圖一所示(1)部分形狀方正，與同一附圖
    所示(3)部分土地係呈三角形而較難於利用者相較，應更具經
    濟價值，故附圖一所示分割方案，將該(1)部分土地分歸被告
    丙○○取得，當可在相當程度內彌補該被告因所有房屋遭拆
    除所遭受之損害，對其應不致造成過度之不利益。是本院權
    衡附圖一所示分割方法，對兩造之利弊得失後，認以該附圖
    所示之方式分割系爭土地為宜。
  (三)綜上所述，如附圖一所示分割方法，既顧及系爭土地各共有
    人分得土地對外聯絡之便利，亦符合系爭土地大多數且應有
    部分比例較高之共有人意願，並使被告庚○○、丁○○、己○○、甲○○及戊○○共有之建物得以繼續發揮經濟價值，
    至於被告丙○○雖因就系爭土地所有之應有部分比例較小，
    無法分得其所有房屋坐落之全部基地，致其所有房屋有遭拆
    除之虞，然其所分得如附圖一所示(1)部分土地，形狀較其他
    被告受分配之土地更為方正，應較易於利用，對於兩造堪稱
    公平，故本院認以該方法就系爭土地予以原物分割，應屬適
    當，爰判決如主文第一項所示。
七、本件事證已臻明確，被告丙○○、庚○○、丁○○、己○○
    、甲○○固均曾抗辯：如系爭土地分割將導致其等所有、坐
    落該土地上之建物遭拆除者，應由原告負擔拆除費用等語，
    然原告提起本件訴訟之目的係在請求分割系爭土地，則其上
    建物應否拆除，並非本件之訴訟標的，是該建物若因拆除所
    產生之費用應由何人負擔，自非本院所得審究，附此敘明。
八、末按分割共有物事件，本質上並無訟爭性，兩造本可互換地
    位，由任一共有人起訴請求分割，均無不可，故勝訴當事人
    之訴訟行為，自非為伸張或防衛權利所必要者，故本院認本
    件訴訟費用由兩造依其應有部分比例分擔，較為公允，併予
    說明。
九、訴訟費用負擔之依據：民事訴訟法第78條、第81條第1款。
中    華    民    國    95    年    11    月     7    日
                  民事第一庭    法  官  鍾啟煒
正本係照原本作成。
如對本判決上訴，須於判決送達後20日內向本院提出上訴狀。
中    華    民    國    95    年    11    月     7    日
                                書記官


司法院資訊處製作；財團法人民間司法改革基金會備份。
